臺灣桃園地方法院民事判決　　　　　　 100年度重訴字第16號
原　　　告　張耀煌
訴訟代理人　蕭佳灶律師
　　　　　　高雪琴律師
被　　　告　簡永勝
訴訟代理人　蔡惠子律師
　　　　　　莊立群律師
上列當事人間請求履行契約事件，本院於民國100年4月6日言詞
辯論終結，判決如下：
    主  文
被告應於原告給付新臺幣柒佰陸拾捌萬陸仟元之同時，將坐落於
桃園縣大園鄉○○段三塊石小段五０三地號土地（權利範圍：全
部）之所有權移轉登記予原告。
原告其餘之訴駁回。
訴訟費用由被告負擔。
    事實及理由
一、按訴狀送達後，原告不得將原訴變更或追加他訴，但有下列
    各款情形之一者，不在此限：…二、請求之基礎事實同一者
    。…六、訴訟進行中，於某法律關係之成立與否有爭執，而
    其裁判應以該法律關係為據，並請求對於被告確認其法律關
    係之判決者。七、不甚礙被告之防禦及訴訟之終結者。民事
    訴訟法第255 條第2 款、第6 款及第7 款分別定有明文。查
    本件原告原起訴請求之聲明為「被告應將其所有坐落於桃園
    縣大園鄉○○段三塊石小段503 號地號，權利範圍全部之土
    地，辦理所有權移轉登記並交付與原告。」，嗣於民國100
    年2 月14日具狀追加聲明為「(1)確認兩造於99年9 月26日就
    被告所有坐落桃園縣大園鄉○○段三塊石小段503 號地號土
    地之買賣關係存在。(2)被告應將其所有坐落於桃園縣大園鄉
    ○○段三塊石小段503 號地號，權利範圍全部之土地，辦理
    所有權移轉登記並交付與原告。」，茲因原告主張前開土地
    買賣關係是否有效成立存在，為兩造重要爭執事項，且為本
    裁判之依據，核與前開規定並無不合，自應准許之。
二、原告起訴主張：
  (一)緣原告於99年9 月26日向被告購買其所有坐落於桃園縣大園
    鄉○○段三塊石小段503 號地號土地（原登記面積：1, 513
    平方公尺，權利範圍為全部，以下簡稱：系爭土地），買賣
    總價款為新臺幣（下同）1,098 萬元，兩造並訂立不動產買
    賣契約書（以下簡稱：系爭買賣契約），原告並於簽約時，
    給付第1 期價款3,294,000 元予被告，另第2 期款4,392,00
    0 元於稅單核發時支付，第3 期款3,294,000 元於過戶完成
    ，被告繳交產權證明時支付。系爭買賣契約並明確記載系爭
    土地「面積依地政機關登記之登記簿為準」，並約定「賣方
    需於交付前申請土地鑑界」。而系爭土地，經被告申請鑑界
    結果，地籍圖與登記簿所載不符，面積明顯短少48平方公尺
    ，經桃園縣政府通知被告於99年12月10日在該府地政重劃科
    開會，與會之承辦人員黃美莉告知被告面積短少48平方公尺
    部分，桃園縣政府會以發現減少面積之當期公告現值補償給
    被告，惟被告當場表示拒絕。嗣後經被告委託之代理人張志
    祥代書通知兩造於99年12月22日在「有巢氏房屋南崁台茂加
    盟店」協商，原告於協商時即開立第2 期價款4,392,000 元
    之支票予被告，詎被告當場拒絕受領，並表示系爭土地已漲
    價，要求原告應再追價300 萬元，才願繼續履行契約。被告
    不僅未依約提供正確土地面積之稅單，反而於99年12月24日
    片面要求原告須於5 日內出面解決，否則單方面表示解約。
    被告另委請莊立群律師於100 年1 月14日所發之存證信函表
    示解除雙方之買賣契約云云。姑且不論該存證信函解除契約
    之對象為張輝煌先生，並非原告張耀煌本人。惟依上所述，
    在正確之土地面積辦理更正登記並正確之稅單核發下來前，
    原告交付第2 期價款之義務尚未成就。故被告片面逕為解除
    契約之意思表示，並不能發生解除之效力。
  (二)依證人李忍舟證述可知，系爭買賣契約所約定之「面積依地
    政機關登記之登記簿為準」、「賣方需於交付前申請土地鑑
    界」，係指系爭土地屬重測後土地，故直接以系爭土地面積
    依地政機關登記之登記簿為準做為買賣範圍，而非地籍圖實
    際面積。
  (三)依證人張志祥證述可知，系爭土地經被告申請鑑界結果，地
    籍圖與登記簿所載不符，面積明顯短少48平方公尺，被告委
    託之代書張志祥並未立即通知兩造稅單核發下來而需付第2
    期款，原因係張志祥徵得被告同意後，去桃園縣政府協調鑑
    界後再通知雙方付款事宜，豈知經桃園縣政府地政重劃科通
    知被告於99年12月10日開會，且與會承辦人員黃美莉告知被
    告桃園縣政府會以發現減少面積之當期公告現值補償給被告
    ，被告當場表示拒絕。嗣後經張志祥代書通知兩造於99年12
    月22日在「有巢氏房屋南崁台茂加盟店」協商時，原告當時
    已開立第2 期價款4,392,000 元之支票予被告，被告當場拒
    絕受領，並表示系爭土地已漲價，要求原告應再追價300 萬
    元，才願繼續履行契約。且協商當時，僅有討論交付款項，
    代書張志祥並未提到稅單事情，因為土地實際面積已經與原
    來登記不符，需要重新申報計算，豈料被告不僅拒收第2 期
    款，更不配合蓋章，使得正確稅單至今無法核發。
  (四)本件正確土地面積稅單之核發，重點並非在於土地增值稅課
    徵與否，而在於土地面積與價金計算是否有誤。因為系爭買
    賣契約後方所附地政機關登記謄本，既已註明系爭土地為農
    地，當然訂約當時雙方即已知不需繳土地增值稅，兩造約定
    以土地面積依地政機關登記之登記簿為準，為確保被告所售
    土地面積無誤，正確土地面積稅單之核發自然為被告之義務
    ，否則雙方不需特別約定「賣方需於交付前申請土地鑑界」
    ，鑑界目的除了是確保系爭土地實際地籍圖與地政機關登記
    面積相符外，更是確保系爭土地過戶交付之面積正確性。故
    被告以土地增值稅是否課徵？來做為規避正確土地面積稅單
    之核發之義務藉口，僅是逃避責任、混淆視聽。
  (五)原告為免分期付價買賣日後訟爭，原告願意放棄分期付價買
    賣之分期付款期限優惠，原告願將第2 期價款4,392,000 元
    、尾款3,294,000 元於辦理過戶並繳交產權證明時，一併同
    時支付予被告。
  (六)並聲明：(1)確認兩造於99年9 月26日就被告所有坐落於桃園
    縣大園鄉○○段三塊石小段503 號地號土地之買賣關係存在
    。(2)被告應將其所有坐落於桃園縣大園鄉○○段三塊石小段
    503 號地號，權利範圍全部之土地，辦理所有權移轉登記並
    交付予原告。
三、被告抗辯稱：
  (一)系爭土地之稅單於99年11月1 日即已核發，被告通知原告依
    約給付第2 期款，原告竟不付款，遲至雙方於99年12月22日
    會面協商時，原告仍未將款項交予被告，被告遂於99年12月
    24日以大園果林第99號存證信函催告原告，請其於文到後5
    日內出面付款，否則被告將解除買賣契約，該存證信函並於
    99年12月24日送達原告。惟原告收受前開存證信函後，僅於
    99年12月28日委請捷泰法律事務所來函表示其願履約，亦請
    被告履約，然原告仍未實際給付第2 期款。被告乃委請律師
    於100 年1 月14日以存證信函通知原告解除系爭買賣契約，
    該函業於100 年1 月15日送達原告。
  (二)原告主張其於99年12月22日提出第2 期款予被告，然遭被告
    拒收並要求漲價云云，並非事實。且縱認當日被告有拒絕受
    領之情事，依法原告僅得因被告受領遲延而減輕責任而已，
    其給付第2 期款之義務並不因此免除。再者，被告嗣後又以
    存證信函通知原告請其付款，此一催告行為亦已發生終止被
    告受領遲延之效力，原告應立即給付，否則仍應負遲延責任
    。原告收受被告催告付款之存證信函後，迄今仍未付款，被
    告因此依約解除雙方間之買賣契約，於法並無不合。
  (三)系爭土地係屬於特定農業區內作農業使用之農業用地，依土
    地稅法第39條之2 之規定，於移轉所有權於自然人時，得申
    請不課徵土地增值稅。被告於99年9 月26日與原告簽訂系爭
    買賣契約後，即請代書向主管機關桃園縣政府地方稅務局代
    為申請農地買賣土地增值稅不課徵證明書，並於99年11月1
    日核發在案，依系爭買賣契約書之約定，原告於該稅單核發
    時即應給付第2 期款。因系爭土地買賣既無須繳納土地增值
    稅，則土地增值稅稅額與土地面積大小根本無關，自無所謂
    稅單正確與否之問題。原告爭執所謂稅單「正確」與否，不
    過在混淆視聽而已。又系爭土地稅單於99年11月1 日即已核
    發，而土地面積問題係於99年12月上旬始發生，就此而言，
    於土地面積問題發生前，原告早已陷於給付遲延；況且，如
    本件稅單尚未核發，原告豈有可能稱其願於99年12月22日給
    付被告第2 期款而遭被告拒收？此亦可證原告所謂被告未提
    供正確稅單云云不過為其卸責之說詞，實非可採。
  (四)99年12月22日協商當時，因原告已遲付第2 期款達1 個月以
    上，被告屢次要求原告付款均不獲置理，致被告擬另購土地
    之計畫因未能取得本件第2 期款而胎死腹中，故被告當時要
    求原告就其遲延付款部分負賠償責任，被告從未片面要求漲
    價。
  (五)證人張志祥證稱：原告未給付第2 期款係因其未通知雙方要
    付款云云，與事實並不相符：
    證人張志祥前述說詞，與其嗣後又稱在桃園縣政府通知其與
    賣方（即被告）就面積登載錯誤乙事前去開會（開會日期為
    99年12月10日）後，其有約雙方給付第2 期款，此二種說法
    已有不符。且證人張志祥為專業代書，據其自稱從事代書行
    業已有20年，其受原告委託辦理本件土地買賣過戶程序，豈
    有可能不通知原告稅單已核發？證人所言顯有違常情。又原
    告自稱於99年12月22日要給付第2 期款予被告而被告拒收，
    如證人張志祥未告知原告稅單已核發，原告豈有可能於當日
    要給付第2 期款？
  (六)另證人張志祥證稱系爭土地稅單雖已核發，但因土地實際面
    積與登記面積不符，要重新申報計算云云，亦非事實：按系
    爭土地屬於特定農業區內做農業使用之農業用地，於移轉予
    自然人時，依法原得申請不課徵土地增值稅，而證人張志祥
    亦已申請並取得桃園縣政府地方稅務局農地買賣土地增值不
    課徵證明書。系爭土地實際面積雖發生爭議，然迄今地政機
    關均未變更土地面積，換言之，兩造99年9 月間簽立買賣契
    約書時，土地登記面積為1,513 平方公尺，迄至100 年3 月
    10日，該筆土地登記面積仍為1,513 平方公尺。系爭土地登
    記面積既無任何變更，原申請取得之稅單自無更改或重新申
    請之必要，證人張志祥所謂要重新申請稅單云云，顯非事實
    ，而係其個人猜測用以偏袒維護原告之詞。
  (七)證人張志祥、李忍舟證稱被告於99年12月22日拒收第二期款
    云云，並非事實。蓋原告當日根本未提出款項交被告，且如
    原告真有於99年12月22日雙方會面時，提出第2 期款而遭被
    告拒收，被告豈有可能於2 日後以被證2 號之存證信函催告
    原告付款？此亦可證證人所言不實。
  (八)如鈞院認原告之主張有理由時，被告主張同時履行抗辯。
  (九)並聲明：原告之訴駁回。
四、本件原告主張伊於99年9 月26日向被告購買系爭土地，買賣
    總價款為1,098 萬元，兩造並訂立系爭買賣契約，原告於簽
    約時，給付第1 期價款3,29 4,000元予被告，另約定第2期
    款4,392,000 元於稅單核發時支付，第3 期款3,294,000 元
    於過戶完成，被告繳交產權證明時支付；且系爭買賣契約並
    明確記載系爭土地「面積依地政機關登記之登記簿為準」，
    並約定「賣方需於交付前申請土地鑑界」；嗣後系爭土地，
    經被告申請鑑界結果，地籍圖與登記簿所載不符，面積明顯
    短少48平方公尺；嗣後桃園縣政府通知被告與訴外人張志祥
    代書於99年12月10日至桃園縣政府地政處重劃科開會研商系
    爭土地圖簿面積不符問題之事實，已據其提出系爭買賣契約
    影本1 份、土地登記第二類謄本影本1 紙、支票影本1 紙、
    交款備忘錄影本1 紙、桃園縣蘆竹地政事務所99年11月24日
    蘆地測字第0991004184號函影本1 紙、桃園縣政府99年11月
    30日府地重字第0990475652號開會通知影本1 紙等為證（見
    本院卷第9 頁至第16頁、第20頁、第21頁），是原告此部分
    之主張為可採信。從而，本件應審究者為（一）原告有無遲
    延支付第2 期價款而應負給付遲延之責？（二）被告於99年
    12月24日以存證信函請原告於文到後5 日內給付第2 期價款
    之催告，及被告於100 年1 月14日以存證信函通知原告解除
    系爭買賣契約之意思表示，是否均合法？
五、經查：
  (一)原告有無遲延支付第2 期價款而應負給付遲延之責？
    按因不可歸責於債務人之事由，致未為給付者，債務人不負
    遲延責任。民法第230 條定有明文。次按債務人之給付兼需
    債權人之行為始能完成者，倘債權人拒為此協力，即應負受
    領遲延之責，債務人於此受領遲延狀態終了前，未能完成給
    付，係因不可歸責於自己之事由所致，依民法第230 條之規
    定，自不負給付遲延責任（最高法院86年度台上字第580 號
    判決意旨參照）。再按本件原告於稅單核發時，即負有給付
    第2 期款4,392,000 元予被告之義務，此觀系爭買賣契約第
    2 條第2 款之規定甚明。查，證人即承辦系爭土地買賣業務
    之代書張志祥於100 年月9 日言詞辯論期日證稱：「（問：
    後來原告為何沒有再付款？）答：因為我沒有通知雙方要付
    款，因為地政機關通知我們面積登記錯誤，地政機關要去算
    面積到底減少多少，且擇期會通知地主開會，後來縣政府有
    通知賣方及我去縣政府開會，開會結果是說面積減少……後
    來縣政府又發文過來確定是減少48平方公尺，在開會之後我
    有約雙方給付第二期款，結果賣方說他不要收了，我不知道
    原因，賣方說時間上有比較久，但是我覺得這是因為縣政府
    要丈量面積花費的時間，不是買方延誤。」、「（問：證人
    通知雙方給付第二期款時，原告是否有到場？）答：兩方都
    有到場。」、「（問：買方是否有帶錢來？）答：有。」、
    「（問：買方帶錢來要交給賣方，賣方是否不收？）答：買
    方原來因為面積減少要求減價，賣方不願意，後來經過協商
    ，買方就沒有堅持要減價，同意依照原來價錢支付。」、「
    （問：協調後，買方有無要將錢交給賣方而賣方不收之情形
    ？）答：有。」、「（問：證人前述通知雙方給付第二期款
    時，當時稅單是否已經領回？）答：已經領回。」、「（問
    ：稅單下來證人有無通知買方？）答：因為要等縣政府通知
    減少面積，重新看過土地，因為我與賣方去縣政府時有說要
    鑑界後再通知雙方。」、「（問：通知雙方給付第二期款，
    買賣雙方到場時，證人有無告知雙方稅單已經下來？）答：
    沒有。」、「（問：雙方有無人詢問此事？）答：好像都有
    問，我說就是交付款項，我沒有說稅單的事情，因為土地的
    實際面積已經與原來登記不符，要重新申計算。」、「（問
    ：稅單重新核發下來時，證人有無通知雙方？）答：沒有重
    新申報，因為雙方沒有談妥，我也不敢重送。」等語（見本
    院卷第70頁背頁至第72頁）；證人即當時任職有巢氏房屋南
    崁台茂加盟店之執行長李忍舟亦於同日證稱：「（問：
    本件土地買賣雙方當時有無特別約定土地若經過鑑界測量後
    ，實際面積有增減時，買賣雙方要互相找補的問題？）答：
    沒有。」、「（問：雙方為何沒有特別約定？）答：因為這
    邊的土地屬於重測過的土地，且賣方稱他當初買的時候就是
    照這個坪數買的，坪數增減是後來才知道，買方稱少了40坪
    ，後來我們與買方協調，買方說沒有關係就照原來謄本上面
    記載面積來購買，依照原來合約價格購買，但是賣方不願意
    ，這是在第二次繳款時說的。」、「（問：賣方為何不願意
    ？）答：賣方稱當初他拿到這個錢是要去買別的土地，因為
    測量土地不對，我們申請重測，時間拖到，讓他無法購買其
    他土地，造成他的損失，要買方賠償他的損失，賣方要求一
    個蠻大的數字。」、「（問：通知雙方給付第二期款時，買
    方是否有帶錢？）答：有，票都拿出來了……」等語（見本
    院卷第72頁背頁）。綜上，證人張志祥於依系爭土地原登記
    之面積申請之稅單核發下來後，即通知原告給付第2 期價款
    ，原告並依契約之約定攜帶面額為4,392,000 元之支票準備
    交付予被告，惟遭被告以系爭土地之辦理移轉登記時間拖延
    過久，致其另受有損失而要求原告須另行賠償為由拒絕受領
    ，而系爭土地之原登記面積與實際測量所得之面積不符，短
    少48平方公尺，其不符原因係因地政機關當初測量有誤，或
    登記有誤，不得而知，但顯非可歸責於兩造，是因系爭土地
    面積不符，造成辦理過戶之時間延長，係非可歸責於原告之
    事由。且本件原告既已依證人張志祥之通知備妥第2 期價款
    要給付予被告，被告卻以辦理過戶之時間延長要求原告須另
    行賠償為由拒絕受領，則被告應自負受領遲延之責任；原告
    則不負給付遲延之責任。
  (二)被告於99年12月24日以存證信函請原告於文到後5 日內給付
    第2 期價款之催告，及被告於100 年1 月14日以存證信函通
    知原告解除系爭買賣契約之意思表示，是否均合法？
    按契約當事人之一方遲延給付者，他方當事人得定相當期限
    催告其履行，如於期限內不履行時，得解除其契約。民法第
    254 條固定有明文。惟契約當事人之一方如不負遲延給付責
    任者，他方當事人即不得定相當期限催告並解除契約。查本
    件被告主張應負給付遲延責任，並據以解除系爭買賣契約無
    非係以99年12月24日大園果林郵局99號存證信函為據（見本
    院卷第36頁），前開存證信函內容略以：「……台端依約應
    於稅單核發時支付第二次付款，據悉本件稅單已於民國九十
    九年十一月初開出，惟台端截至民國九十九年十二月下旬，
    迄未依約給付該筆款項……」等語。惟證人張志祥於依系爭
    土地原登記之面積申請之稅單核發下來後，即通知原告給付
    第2 期價款，原告並依契約之約定攜帶面額為4,392,000 元
    之支票準備交付予被告，然遭被告以系爭土地之辦理移轉登
    記時間拖延過久，致其另受有損失而要求原告須另行賠償為
    由拒絕受領原告之給付等情，已如前述，是原告並不負給付
    遲延之責任。又因系爭土地測量後之實際面積已與原來登記
    之面積不符，故須重新申請稅單，惟因兩造沒有談妥，且被
    告拒收第2 期價款，是證人張志祥未再依測量後之實際面積
    為準重新申請新稅單之事實，復如前所述，則證人張志祥既
    未再依測量後之實際面積為準重新申請發新稅單，依系爭買
    賣契約第第2 條第2 款之規定，買方即原告給付第2 期價款
    之條件尚未成就，原告尚無給付第2 期價款予被告之義務。
    從而，被告前開催告原告應於文到5 日內給付第2 期價款之
    通知，自不生合法催告之效力。又原告既不負給付遲延之責
    ，被告於100 年1 月14日以台北古亭郵局第13號存證信函通
    知原告解除系爭買賣契約之意思表示，亦不合法。
  (三)綜上，原告主張伊已提出第2 期價款予被告收受，惟遭被告
    無故拒絕受領，伊並未給付遲延給付等語，應堪採信。被告
    辯稱系爭買賣契約經其催告後，原告未於催告期限內給付第
    2 期價款，應負給付遲延責任，伊乃依法解除系爭買賣契約
    云云，即無可採。
六、按物之出賣人，負交付其物於買受人，並使其取得該物所有
    權之義務。民法第348 條第1 項定有明文。次按因契約互負
    債務者，於他方當事人未為對待給付前，得拒絕自己之給付
    。但自己有先為給付之義務者，不在此限。民法第264 條亦
    定有明文。又原告於100 年2 月14日之民事追加訴之聲明暨
    準備書狀及100 年3 月30日民事補充理由狀中一再表明同意
    於辦理系爭土地所有權移轉登記時將第2 期款及尾款1 次給
    付予被告（見本院卷第61頁、第80頁）。從而，本件原告本
    於買賣法律關係請求被告應將系爭土地之所有權辦理移轉登
    記予原告，被告則依前開同時履行抗辯權之規定，主張原告
    應於被告將系爭土地之所有權辦理移轉登記予原告之同時給
    付第2 期款及尾款共7,686,000 元，均為有理由，均應予准
    許，並判決如主文第1 項所示。
七、又原告主張被告應系爭土地之所有權辦理移轉登記予原告為
    給付之訴，已包含確認兩造間就系爭土地之買賣關係存在，
    是原告聲明第1 項請求確認兩造間就系爭土地之買賣關係存
    在，即無必要，應予駁回。
八、本件事證已臻明確，兩造其餘之攻擊、防禦方法及所提出之
    證據資料，經本院斟酌後認與判決結果不生影響，爰不一一
    加以論述，附此敘明。
九、據上論結，本件原告之訴為一部有理由、一部無理由，依民
    事訴訟法第79條，判決如主文。
中    華    民    國    100   年    4     月    27    日
                        民事第二庭  法  官  高明德
以上正本係照原本作成。
如對本判決上訴，須於判決送達後 20 日內向本院提出上訴狀。
如委任律師提起上訴者，應一併繳納上訴審裁判費。
中    華    民    國    100   年    4     月    27    日
                                    書記官  崔青菁